臺灣屏東地方法院民事判決
111年度訴字第369號
原      告  潘洋林  
被      告  潘洋振  

            潘洋鵬  
            潘振球  
上列當事人間請求分割共有物事件，本院於民國111年6月27日言
詞辯論終結，判決如下：
    主  文
一、兩造共有坐落屏東縣佳屏東縣○○鄉○○段○○○地號土地，面積
    為一○一二八點三平方公尺，使用分區為一般農業區農牧用
    地，應依下列方法分割：
  ㈠如附圖所示編號144部分、面積二五三二點○七平方公尺分歸
    原告潘洋林取得。
  ㈡如附圖所示編號144⑴部分、面積二五三二點○八平方公尺分歸
    被告潘振球取得。
  ㈢如附圖所示編號144⑵部分、面積二五三二點○七平方公尺分歸
    被告潘洋振取得。
　㈣如附圖所示編號144⑶部分、面積二五三二點○八平方公尺分歸
    被告潘洋鵬取得。
二、訴訟費用由兩造按如附表所示之應有部分比例分擔。
    事實及理由
一、原告起訴主張：兩造共有坐落屏東縣○○鄉○○段000地號土地
    、面積10128.3平方公尺（下稱系爭土地）、使用分區為一
    般農業區農牧用地，應有部分如附表所示。系爭土地之使用
    目的並無不能分割之情形，亦未以契約訂有不分割之期限，
    惟分割方法迄今不能協議決定。爰提起本件分割共有物之訴
    ，依民法第823 條第1 項規定，請求裁判分割系爭土地。關
    於系爭土地之分割方法，分割方案如附圖所示。並聲明：主
    文第一項所示。　　
二、被告則以：同意分割，並同意如主文所示之分割方案等語。
三、得心證之理由：
㈠、按共有物除因物之使用目的不能分割或共有人間契約訂有不
    分割之期限者外，各共有人，得隨時請求分割共有物，又共
    有物分割之方法，共有人不能協議決定者，法院得因任何共
    有人之聲請，以原物分配或變價分配之，民法第823 條第1
    項及第824 條第2 項規定甚明。經查，系爭土地使用分區為
    一般農業區，使用地類別為農牧用地。又依系爭土地之使用
    目的，並無不能分割之情形，兩造間亦未以契約訂有不分割
    之期限，且其分割方法不能協議決定等事實，為兩造所不爭
    執，且依農業發展條例第16條第1 項第3 款辦理分割者，系
    爭土地可分割為4 筆，此有屏東縣潮州地政事務所民國111 
    年3 月4 日屏潮地二字第11130186200 號函在卷可稽（見本
    院卷第53至63頁）。揆諸前揭規定，原告請求裁判分割系爭
    土地未逾4 筆，於法自無不合，應予准許。
㈡、次按共有物之分割，依共有人協議之方法行之；分割之方法
    不能協議決定，或於協議決定後因消滅時效完成經共有人拒
    絕履行者，法院得因任何共有人之請求，命為下列之分配：
    一以原物分配於各共有人。但各共有人均受原物之分配顯有
    困難者，得將原物分配於部分共有人。二原物分配顯有困難
    時，得變賣共有物，以價金分配於各共有人；或以原物之一
    部分分配於各共有人，他部分變賣，以價金分配於各共有人
    ，民法第824 條第1 項、第2 項第1 款分別定有明文。復按
    分割共有物固不受分管契約之拘束，惟盡量依各共有人使用
    現狀定分割方法，以維持現狀，減少共有人所受損害，當不
    失為裁判分割斟酌之一種原則。再者，定共有物分割之方法
    ，固可由法院自由裁量，但仍應斟酌各共有人之意願、共有
    物之性質、價格、分割前之使用狀態、經濟效用、分得部分
    之利用價值及全體共有人之利益等有關情狀，定一適當公平
    之方法以為分割（最高法院82年度台上字第1990號、96年度
    台上字第108 號分別著有判決要旨可資參照）。
㈢、經查，系爭土地東側面臨平山路，其上如附圖所示144、144⑴
    部分分別由原告種植香蕉、被告潘洋鵬種植鳳梨，如附圖所
    示144⑵部分上有被告潘洋振所有之房屋，如附圖所示144⑶部
    分上有被告潘振球所有之貨櫃屋等情，業經本院至現場勘驗
    明確，並囑託屏東縣潮州地政事務所派員實施測量，復為到
    場之兩造所不爭執，有勘驗筆錄、現場照片及複丈成果圖在
    卷可稽（見本院卷第87至121頁）。本院斟酌如附圖所示之
    分割方法，兩造分得附圖土地地形尚屬完整，各共有人間對
    外通行無虞，而潘振球當庭表示願分得如附圖所示144⑴部分
    ，且潘洋鵬毋庸補償，潘洋鵬亦當庭表示願分得如附圖所示
    144⑶部分等語（見本院卷第152至153頁），及兩造均同意如
    附圖所示分割方案，足認應屬適當、公平之分割方案。
四、綜上所述，原告依民法第823 條第1 項前段請求分割系爭土
    地，係屬有據。本院斟酌兩造分割意願、土地現況、對外通
    行利益、整體土地經濟效用及全體共有人利益等具體情狀，
    認系爭土地依原告主張如附圖之分割方案而為分割，實為妥
    適，爰判決如主文第1項所示。
五、末按分割共有物乃具非訟事件之性質，本院斟酌情形決定適
    當之分割方法，不因何共有人起訴而有不同，判決結果實質
    上亦無何者勝訴或敗訴之問題，各共有人均因系爭土地分割
    而同受分割之利益，爰依民事訴訟法第80條之1 規定，由兩
    造按應有部分比例負擔訴訟費用。
六、據上論結，本件原告之訴為有理由，依民事訴訟法第80條之
    1 、第85條第1 項，判決如主文。　　
中　　華　　民　　國　　111 　年　　7 　　月　　19　　日
                
　　　　　　　　　  民事第三庭    法　官　陳怡先
正本係照原本作成。
如對判決上訴，須於判決送達後廿日內向本院提出上訴狀，其未
表明上訴理由者，應於提出上訴後二十日內向本院補提理由書狀
（均須按他造當事人之人數附繕本）。
如委任律師提起上訴者，應一併繳納上訴審裁判費。
中　　華　　民　　國　　111 　年　　7 　　月　　19　　日
                                   書記官  粘嫦珠
附表：
編號 姓 名 應有部分 萬隆段144地號     分割前 面積（㎡） 附圖所示分配位置面積（㎡） 1 潘洋林 4分之1 2532.07 編號000 0000.07 2 潘振球 4分之1 2532.08 編號144⑴ 2532.08 3 潘洋振 4分之1 2532.07 編號144⑵ 2532.07 4 潘洋鵬 4分之1 2532.08 編號144⑶ 2532.08